臺灣高等法院臺中分院刑事判決　　　　　民國九十二年度上更(一)字第二二六號
　　上　訴　人
　　即　被　告　丁○○
　　選任辯護人　吳榮昌
右上訴人因貪污治罪條例案件，不服臺灣臺中地方法院中華民國九十一年五月十七日
第一審判決（民國九十年度訴字第一五四八號，起訴案號：臺灣臺中地方法院檢察署
民國八十九年度偵字第一七○九○號），提起上訴，經判決後，由最高法院發回更審
，本院判決如左：
    主      文
原判決關於丁○○部分撤銷。
丁○○依據法令從事公務之人員，對於監督之事務，明知違背法令，直接圖其他私人
不法利益，因而獲得利益，處有期徒刑伍年陸月，褫奪公權伍年。
    事      實
一、丁○○係台中市北屯區子里里長，負責監督該里九二一震災有關里民住屋全倒
    、半倒勘查及認定受災戶確實居住情形等相關業務，為依據法令從事公務之人員
    。台灣中部地區於八十八年九月二十一日發生大地震，政府即於同年月二十五日
    發布緊急命令，內政部並於八十八年九月三十日以台（）內社字第八八八二三
    ○七、八八八五四六五號函頒九二一大地震受災區住屋全倒、半倒之認定標準及
    受災戶慰助金、租金之核發事宜，由村里幹事會同管區警員查報轄區住戶受災情
    形，製作勘查報告表，經村里長審核後層報各鄉鎮區長為最後認定，據以核發各
    項補助。吳塼永（已判決確定）係台中市北屯區子里第七鄰鄰長，居住於其父
    吳玉爐所有坐落台中市北屯區子里子巷一○二號，該門牌上有三棟建築物，
    於九二一地震來襲之際，僅有其中一棟當時作為倉庫堆放雜物使用之土造房屋倒
    塌，依內政部之前開函令並不符合救助規定，詎丁○○於八十八年十月三日會同
    建築師公會指派之建築師，台中市北屯區子里里幹事甲○○、丙○○及管區警
    員沈欽和進行該屋勘查時，吳塼永口述佯稱：「房屋係土造房屋，計有臥房、客
    廳及飯廳各一間、連棟之廚房一間」等語，故意隱瞞該屋並無人居住之事實，且
    另有二棟均屬同一台中市北屯區子里子巷一○二號門牌可供居住房屋之情，
    而丁○○與吳塼永係舊識，二人居住相隔不到數百公尺，對於吳塼永之住屋情形
    ，了然於胸，明知該倒塌之土造房屋並未有供人居住，不予拆穿謊報之情，致
    使負責現場查勘之建築師、甲○○、丙○○、沈欽和等人，誤認該門牌號碼上僅
    有該土造房屋一棟，且有人居住，而為全倒之判定，並由里幹事甲○○、管區警
    員沈欽和據以作成「九二一震災住屋勘查報告表」，呈報里長丁○○核章，而該
    「勘查報告表」內，已依內政部之前開函令揭示「住屋」之涵意及全倒、半倒之
    認定標準，丁○○於「勘查報表」上核章時，關於受災情形：「全戶共四戶，受
    災房間種類為：臥房一間、客廳一間、飯廳一間、連棟之廚房一間」之不實記載
    ，明知違背法令，竟基於圖利吳塼永獲取震災補助金之不法利益，而對於職務上
    所職掌之該「台中市北屯區九二一震災住屋勘查報表」予以核章認定，並陳報台
    中市政府北屯區公所，致使該所承辦人員誤認係全倒受災戶而於八十八年十月十
    九日據以核發房屋全倒慰助金新台幣（下同）二十萬元予吳塼永，使吳塼永因而
    獲得不法利益。
二、案經法務部調查局臺中市調查站移送臺灣臺中地方法院檢察署檢察官偵查起訴。
    理      由
一、訊據上訴人即被告丁○○，對於吳玉爐所有之台中市北屯區子里子巷一○二
    號三棟房屋，僅其中一棟土造房屋倒塌等情，供認屬實，惟否認有何圖利、公務
    員登載不實之犯行，辯稱：關於九二一震災里民住屋全倒、半倒之判定，係由里
    幹事、管區員警以及市政府指派之鑑定人員共同負責，勘查內容由里幹事填寫，
    判定意見則由建築師現場勘查判定，管區警員負責調查災民實際居住情形，被告
    只負責協同至現場勘查，及在勘查表上蓋章，台中市北屯區子里子巷一○二
    號確實有三棟房屋，地震後有一棟瓦屋之土角厝倒塌，該屋以前是煙寮兼住家使
    用，目前有無實際居住之情形，被告不清楚，不過因為平日均有人出入，被告乃
    認為係有人居住云云。經查：
１、被告於調查站調查時即供稱：「該址有建築物分三個部分，一棟是磚造房屋，一
    間為廚房，另一棟則為土角厝，土角厝係以前吳家種煙草，作為挑選煙草及儲存
    煙草之場所．．．，該址的三棟房屋僅土角厝部分倒塌」等語（偵查卷三十四頁
    反面、三十五頁反面），同案被告吳塼永於調查站調查時亦供稱：「台中市北屯
    區子里子巷一○二號之房舍，係為我父親吳玉爐所有，該門牌房舍有煙寮一
    間、二樓透天房舍一幢及與煙寮相連之平屋房舍共三間，該三間屋舍均登記在我
    父親吳玉爐名下，‧‧‧我九二一地震後，我們依照區公所指示程序，辦理慰助
    金及租金補助請領事宜‧‧‧丁○○里長在開具我家房屋全倒證明前，有赴現場
    瞭解該屋之受災狀況」等語（偵查卷第三十七頁、第三十八頁），足證被告丁○○對於臺中市北屯區子里子巷一○二號之三棟房屋地震後僅倒塌一棟以前作
    為煙寮使用之土角厝之事實，知之甚稔。又當時參與現場勘查之人員甲○○於原
    審審理中證稱：「我是臺中市北屯區子里之里幹事。因原里幹事陳瑞卿請喪假
    ，由我代理，我有到現場勘查，當時由鄰長吳塼永帶我們去的，吳塼永說臺中市
    北屯區子里子巷一○二號該棟土造房子倒了，他並沒有說到其他房子，因我
    不是當地人，所以我不知情，當時就土造倒塌房子，我並未進入屋內察看，所以
    不知道是否有人居住，從外觀也看不出來，有人居住。」等語（原審卷第六十四
    頁），證人丙○○於法務部調查局臺中市調查站調查時證稱：「九二一地震災後
    ，我與甲○○負責子里七、八鄰災情查報工作，臺中市子里子巷一○二號
    ，隸屬我和甲○○災情查報工作，八十八年十月三日我和甲○○及一位建築師第
    一次勘查照相，當時建築師判定結構嚴重受損─該棟（僅一棟）係土造房屋，計
    有臥房、客廳及飯廳各一間、連棟廚房一間（根據戶長吳玉爐之子）口述」等語
    （偵查卷第六十六頁、第六十七頁）、並於原審審理中證稱：「我也不是當地人
    ，我是被臨時調派去現場，我並沒有進入屋內察看，只有建築師進入屋內察看，
    當時是鄰長吳塼永帶我們去現場，他只有告訴我們在臺中市北屯區子里子巷
    一○二號該土造房子倒塌，從房子外觀無法看出是否有人居住。」等語，由證人
    甲○○、丙○○之證述內容觀之，同案被告吳塼永對於現場勘查之際，該門牌號
    碼上總計有三棟房屋，除倒塌之土造房屋外，尚有二棟安全無虞之房屋可供居住
    之情，刻意隱瞞實情向丙○○口述土造房屋內有臥房、客廳及飯廳各一間、連
    棟廚房一間，致使勘查人員誤認該門牌號碼上僅有倒塌之土造房屋一棟並為全倒
    之判定之情，應堪認定。按被告丁○○身為子里里長，長年居住於該里，對於
    里民之住居情況，當有相當程度之瞭解，而同案被告吳塼永本身亦為子里七鄰
    鄰長，平日與里長即被告丁○○間之互動關係頻繁，且被告丁○○與吳塼永之住
    處僅相隔數百公尺之距離，參以被告於本院訊以：「台中市北屯區子里子巷
    一○二號房屋是何部分倒塌掉？」供稱：「本是土造房屋，因為住不下，又加蓋
    磚造平房，又不夠住，又再加蓋磚造的房屋，是連接起來的，土房子、平房磚造
    ，另外一間三層樓是連接起來的，是土造的倒塌。」等語，並當庭繪製圖說附卷
    （本院更(一)卷二十八頁正反面、三十五頁），足見被告丁○○對於鄰長吳塼永之
    住處僅有土造房屋部分倒塌之情知之甚詳，何況，災後勘查工作之進行過程中，
    身為子里里長之被告丁○○亦屬當地偕同會勘之人員，則其對於吳塼永之房屋
    僅有土造房屋部分倒塌，尚不足以認定該門牌號碼全部倒塌之情形，本於里長之
    職責，理當主動告知會勘人員，竟礙於情面，而未依職權告知會勘人員，致使會
    勘人員誤認該門牌號碼僅有土造房屋一棟，而為該門牌住屋全倒無法供居住之錯
    誤認定，事後復於「臺中市北屯區九二一震災住屋勘查報表」上，關於受災情形
    「全戶共四戶，受災房間種類為：臥房一間，客廳一間，飯廳一間，連棟之廚房
    一間」之不實記載，予以核章認定，顯對於其所掌之公文書為不實之記載至明。
２、另證人甲○○於調查站調查時證稱：「按規定而言，若該址僅有該土造房屋，應
    該判定全倒，房屋所有權人得請領住屋全倒慰助金，居住該處所者得請領房屋租
    金補助，如果該址並非僅有該棟土造房屋，另有其他的房屋而該其他房屋結構並
    無遭受破壞，則依相關規定，僅能判定該棟土造房屋全倒，而就實際居住在該土
    造房屋的居民，辦理房屋租金補助及住屋全倒慰助金之請領。按我們前往勘查該
    址時，里長及管轄區警員並未告知我們該址另有一樓房，所以我們僅就該土造房
    屋勘查而判定該址全倒，而照片中之樓房，我們在勘查時確實有看到，我係於今
    （十八）日看到照片始知該樓房亦為子里子巷一○二號，就經驗而言，該土
    造房屋並不足以供二十三個人在房屋生活起居，必須連同該樓房使用，才能供二
    十三人起居。」（偵查卷第五九頁反面、第六○頁正面）等語，管區警員即證人
    沈欽和亦證稱：「該一○二號之址共有四間連棟之建築房舍相連，其中三樓透天
    屋（前側）及旁邊之平房（前側）、後面之平房皆未倒塌，僅是後側做為廚房、
    浴室、飯廳之土厝屋部分有倒塌現象，故而里幹事甲○○、丙○○製作『臺中市
    北屯區九二一震災住屋勘查表』載明該土厝屋部分，受災房間種類為臥房一間、
    客廳一間、飯廳一間、連棟廚房一間，但該勘查表並非證明該一○二號全倒，而
    僅證明該一○二號之連棟四間房舍中，有關土厝屋部分之受災情形。‧‧‧該一
○二號址，共有四間連棟房舍，土造屋部分僅為一○二號址之部分，故應不能認
    定該一○二號房舍全倒，且一○二號內，實際居住之地方為該址三樓透天厝部分
    ，土造屋僅做為廚房、飯廳、浴室之用，非供居住之用，故該屋是否符合請領住
    屋全倒慰助金及租金補助之規定，非我權責所能認定，應問相關單位之承辦人。
    ‧‧‧該土造屋僅為該址之一部分，且僅作為飯廳、浴室、廚房之用，非設籍該
    戶之二十三人作為主要生活處所之用。」（偵查卷第七三頁正面、反面、第七四
    頁正面）等語，於原審審理中則證稱：「我是管區警員。該門牌號碼有三棟房子
    ，三層樓磚造一棟，土造有二棟，一棟是做為廚房、餐廳、倉庫使用，倒塌部分
    即係連接廚房，另外一棟做為浴室使用，倒塌部分，那裡也是有人居住，地震後
    ，我有去看過現場，但我不知道倒塌房子住了多少人。八十八年十月三日我有去
    現場看，證人甲○○、丙○○也有去，我負責查核當地實際居住人口，該門牌確
    實有許多人居住在該處。」等語（原審卷第六十四頁、第六十五頁），而證人陳
    瑞卿於調查站調查中證稱：「前述照片六張中所顯示之住宅即臺中市北屯區子
    里子巷一○二號透天住宅，在九二一地震前，該房舍分為四大部分，一棟為三
    層樓住宅，其旁則為鐵皮覆蓋之開放空間，其後方則為土塊房舍兩棟，乙棟有人
    居住，乙棟作為倉庫使用，九二一地震後，作為倉庫使用之土塊平房以破損拆除
    ，其餘三棟建物則完好。依我所知，該土塊平房並無人員居住，乃作為倉庫堆置
    雜物使用。‧‧‧但該屋主吳玉爐次子吳塼永為七鄰鄰長，里長丁○○可能在人
    情壓力下而開立證明，且依我所知，里長丁○○與吳塼永所住之臺中市子里
    子巷一○二號宅所距不遠。」，復於偵查中證稱：「（被告吳塼永家屬）大部分
    是住磚造及水泥造（房屋），土造的是做煙草及堆存農具使用及做廚房使用。至
    於裡面有無房間我不清楚。」等語（偵查卷第四十七頁正反面、一○四頁），於
    原審審理中證稱：「我是臺中市北屯區子里之里幹事。我沒有去勘查，本件我
    沒有參與，該門牌號碼，從外表看起來好像二棟，至於它的現況我不太清楚，外
    表看起來一棟磚造，一棟是土造房屋，土造部分看起來很舊，是有人住，我曾去
    過那裡。地震後，我曾去現場看過，現場土造房子有一半倒塌，其餘部分是完好
    的，我以前就知道該門牌有好幾棟房子，土造與磚造房子是相連。後來房子如何
    判定為全倒情形，我並不知情，因當時我父親因九二一身亡請喪假中。我請完喪
    假回來後，認為被告吳塼永請領租金補助部分尚有疑義，乃先要求他退還八十二
    萬八千元，他當時確實很不高興。被告吳塼永是否知道他的房子沒有全倒，我不
    清楚，我們是以實際居住部分，來核定房子全倒情形，補助金發放，也是如此。
    」等語（見原審卷第六十五頁、第六十六頁），而同案被告吳塼永被詢及實際居
    住於臺中市子里子巷一○二號宅者有幾人？供稱：「大概十三、四個左右」
    （本院上訴卷二四二頁），綜合證人甲○○、沈欽和、陳瑞卿之證述內容觀之，
    該倒塌之土造房屋，僅係供作廚房或倉庫使用，並無實際居住之情事，況且，該
    土造房屋縱可供居住，亦無法提供設籍之二十三人居住，被告丁○○對於上情，
    理當詳細瞭解，而無誤認之可能。
３、依據內政部八十八年九月三十日台（八八）內社字第八八八五四六五號函示之內
    容，所謂「住屋」須以臥室、客廳、飯廳及連棟之廚廁、浴室為限，同案被告吳
    塼永之父吳玉爐所有倒塌之土造房屋部分，是否屬於「住屋」之標準，被告丁○○應以里長之立場，進行現場勘查而為認定，且被告亦已參與現場之勘查，此業
    據證人甲○○、丙○○、沈欽和證實在卷（偵查卷五九、六十六、七十三頁），
    則被告並不得逕以建築師之檢測結果據為判斷之依據，被告丁○○對於現場之狀
    況，理當本於里長之職權充分瞭解後，做出公正客觀之判定，依據前揭證人陳瑞
    卿、甲○○、丙○○、沈欽和之證述內容，並無從認定該倒塌之土造房屋部分，
    吳塼永家屬確有實際居住之情，而被告丁○○依前開同案被告吳塼永於八十九年
    七月三日法務部調查局臺中市調查站調查時供稱：「丁○○里長在開具我家房屋
    全倒證明前，有赴現場瞭解該屋之受災狀況」等語情況下，竟又認定被告吳塼永
    家屬有實際居住之情事，即與常理有悖；則被告丁○○明知同案被告吳塼永之父
    吳玉爐所有之門牌號碼臺中市北屯區子里子巷一○二號之房屋，僅其中土造
    房屋部分倒塌，其餘供居住使用之住屋部分，並未倒塌，竟對於其職務上所掌管
    之「臺中市北屯區九二一震災住屋勘查報表」公文書上，登載被告吳塼永之父吳
    玉爐所有之門牌號碼臺中市北屯區子里子巷一○二號上之住屋全倒之不實事
    項，予以核章，致使被告吳塼永之父親吳玉爐取得住屋全倒之證明，而得請領住
    屋慰助金二十萬元、房租補助金八十二萬八千元，足認被告丁○○確有圖利同案
    被告吳塼永之意圖。
二、辯護意旨略以：、被告丁○○並無職掌勘查房屋倒塌之權限，按九二一地震受
    害房屋全倒、半倒判定之審核，為由里幹事會同管區警員查報，區公所核定，此
    有證人即前臺中市北屯區區長蔡武雄臺灣高等法院臺中分院調查時證述明確，且
    內政部八十八年九月三十日台（八八）內社字第八八八五四六五號函並未轉頒至
    里長辦公室，證人蔡武雄證述明確，足證被告丁○○並無認定全倒之權限，而非
    丁○○所掌之項目，至於被告丁○○於勘查表上核章，係因勘查表上於印製時已
    預留里長欄位，為求程序完備，以使災民迅速獲得補助，被告丁○○就里幹事及
    管區警員之查報加以核章，實被告丁○○有無核章，並不影響勘查之效力，原審
    認定九二一震災住屋勘查報表為屬被告丁○○之職掌，並有判定權限，顯係誤認
    。、被告丁○○並未蓄意隱瞞系爭房屋使用居住之情形，查九二一地震倒塌狀
    況之勘查判定，屬里幹事及管區警員之責任，且判斷房屋倒塌標準之內政部公文
    並未轉頒至里長辦公室，則被告丁○○對於勘驗房屋倒塌程度之標準既毫不知悉
    ，即無可能於事前明知系爭房屋不合全倒標準而刻意隱瞞部分事實不予告知負責
    勘查之里幹事及管區警員，況且勘查之房屋有無實際供人居住之事實，為勘查之
    重點，區公所對勘查人員之勤前教育有特別交待，勘查人員自應積極確認，亦非
    丁○○所能隱瞞，而系爭房屋究屬獨立一棟或僅屬房屋之一部分，至今眾說紛紜
    ，甚且證人戴台津亦證稱從外觀即可判定全倒，且無爭議。豈能苛求被告丁○○
    必須主動提供系爭房屋之實際居住情形及使用狀況以供勘查人員判斷。、又證
    人陳朝溪、賴輝夫及李梓榆均證稱里長於震災負責連繫水電、照顧里民之需求，
    而吳塼永亦證稱丁○○有赴現場了解受災狀況，惟並未與勘查人員同時到場勘查
    ，而沈欽和證稱：里長只有一個人，他跑來跑去，足證里長並無法全程陪同勘查
    ，是丁○○辯稱其於判定是否全倒之時並未在場，確係屬實，並無從認定勘查人
    員係受被告丁○○誤導。、又上開共同牆壁現尚存在，此勘查現場即可明瞭倒
    塌之房屋與受損之原建築物係屬「連棟」建築物。惟查：
１、被告丁○○於法務部調查局臺中市調查站調查時即已供承：「八十八年發生九二
    一大地震後，子里受損相當嚴重，因為災民請領補償，必須提出房屋全倒或半
    倒之證明書，表格必須由里長、里幹事及管區警員三方證明房屋是否有全倒或半
    倒，所以事實上我確有在房屋全倒、半倒的證明書具名蓋章，簽發給子里里民
    」等語（偵查卷第三十三頁），而依「臺中市北屯區九二一震災住屋勘查報表」
    上第六項已詳細規定房屋全倒、半倒之認定標準，第九項之(四)並載明「住屋」面
    積以臥室、客廳、飯廳及連棟之廚房為限，畜舍、倉庫、工寮．．．等及非與住
    屋連棟之廚房、廁所不得列入計算，另第八項載明查報單位為鄉、鎮市、區長、
    民政課長、承辦人、村里長、村里幹事、管區警員。（偵查卷第七十二頁反面）
    ，而同案被告吳塼永在調查站調查時供稱：「‧‧‧丁○○里長在開具我家房屋
    全倒證明前，有赴現場瞭解該屋之受災狀況」等語（偵查卷三十八頁），本件被
    告丁○○既在上開九二一震災住屋勘查表上簽章，又實際參與吳塼永前開房屋全
    倒、半倒之勘查、認定等工作，則其以內政部就有關房屋全倒、半倒之認定標準
    表未發放至村里辦公室，其不曉得如何認定為辦，即非可採。
２、本件僅土造房屋一棟倒塌，此為丁○○自承在卷，且丁○○於調查站調查時即明
    確供稱：「吳塼永子巷一○二號之土角厝，我平常到吳家即經常由土角厝部分
之門進出吳家」等語（偵查卷第三十五頁反面），是以被告對於吳家僅土角厝倒
    塌一節，應知之甚稔，且參諸證人陳瑞卿於調查站調查中證稱：「前述照片六張
    中所顯示之住宅即臺中市北屯區子里子巷一○二號透天住宅，在九二一地震
    前，該房舍分為四大部分，一棟為三層樓住宅，其旁則為鐵皮覆蓋之開放空間，
    其後方則為土塊房舍兩棟，乙棟有人居住，乙棟作為倉庫使用，九二一地震後，
    作為倉庫使用之土塊平房已破損拆除，其餘三棟建物則完好。依我所知，該土塊
    平房並無人員居住，乃作為倉庫堆置雜物使用。‧‧‧但該屋主吳玉爐次子吳塼
    永為七鄰鄰長，里長丁○○可能在人情壓力下而開立證明，且依我所知，里長丁○○與吳塼永所住之臺中市子里子巷一○二號宅所距不遠。」（偵查卷第四
    七頁正面、反面）等語，雖區公所對勘查人員之勤前教育有特別交待，勘查人員
    自應積極確認，亦非丁○○所能隱瞞，惟勘查人員除里長丁○○曾有出入吳塼永
    住處之經驗，於房屋倒塌後，如卷附偵查卷第五十頁至五十一頁照片所示，僅剩
    瓦礫，外觀並無從判斷，僅能依同案被告吳塼永之口述認定，詎知情之里長即被
    告丁○○於參與核章時未作任何說明，使勘查人員依同案被告吳塼永不實之口述
    ，而將吳塼永所述不實之事項登載於「臺中市北屯區九二一震災住屋勘查報表」
    ，辯護意旨認被告丁○○並未蓄意隱瞞，即非可採，雖臺中市政府於九十一年八
    月六日府社字第０９０１１３０３１號函覆，無法查明確切之內政部八十八年九
    月三十日台（八八）內社字第八八八五四六五號函之送達日期，而前臺中市北屯
    區區長蔡武雄亦證稱：「（問：對於內政部八十八年九月三十日台（八八）內社
    字第八八八五四六五號函，有無發到里辦公室？）只有發到鎮公所，沒有發到里
    辦公室。」等語（本院上訴卷第一二○頁），惟如前所述「臺中市北屯區九二一
    震災住屋勘查報表」記載之受災情形係依同案被告吳塼永口述之情形所載，與臺
    中市子里子巷一○二號宅實際受災情形及被告丁○○所查勘之受災情形完全
    不一，尚難以內政部八十八年九月三十日台（八八）內社字第八八八五四六五號
    函，對於住屋之認定標準未送達里長辦公室，即認被告丁○○無審核九二一震災
    房屋半倒、全倒之權限，並進而認定被告丁○○核章並無不實之處。
３、證人陳朝溪、賴輝夫及李梓榆雖均於本院前審調查時一致證稱：「（問：要勘查
    房屋時里長是否同行？）里長沒有去」等語，惟如前所述，依吳塼永供稱：「‧
    ‧‧丁○○里長在開具我家房屋全倒證明前，有赴現場瞭解該屋之受災狀況」等
    語，且被告丁○○里長復於「臺中市北屯區九二一震災住屋勘查報表」核章，對
    於「臺中市北屯區九二一震災住屋勘查報表」上，關於受災情形載為「全戶共四
    戶，受災房間種類為：臥房一間，客廳一間，飯廳一間，連棟之廚房一間」應可
    輕易知悉係不實，其竟仍予以核章認定，顯有圖利之意至明。尚無從以證人陳朝
    溪、賴輝夫及李梓榆上開證述有利於被告丁○○之認定。
三、本院前審曾依聲請向臺中市政府及臺中市政府北屯區公所查詢參與勘查之沈姓建
    築師結果經臺中市政府工務局函請臺中市政府北屯區公所代為函覆，經該所於九
    十二年二月七日以公所主字第０９２０００２７６６號函覆稱查無沈姓建築師相
    關資料（本院上訴卷第一七四頁、第一八一頁）。而證人即曾參與九二一勘查之
    建築師戴台津建築師於本院前審調查時亦到庭證稱：「（問：本件系爭房屋裂深
    重、傾斜過甚，一般人都認為不能住人，這種情形下，是否需要建築師到場認定
    全倒？）目視就可以的話，就不需要建築師到場‧‧‧依我看十月三日勘查本件
    房屋，因目視即可判定，所以不需建築師在場，因我們是地震後第二天就開始勘
    查。所以本件是一開始就判定全倒的房屋」（本院上訴卷第一六三頁），按本件
    土造房屋確係倒塌，已無庸疑，本件不實之處，係臺中市子里子巷一○二號
    宅並非僅土造房屋一棟，且僅土造房屋一棟倒塌，果非同案被告吳塼永之故意為
    不實之指述及明知詳情的被告丁○○於自行瞭解後，仍予核章，並無從認為全倒
    ，是縱沈姓建築師到場認定該土造房屋一棟全倒，亦無從為有利於被告丁○○之
    認定，是本件並無再傳訊沈姓建築師到庭作證之必要，附予敘明。
四、被告丁○○係臺中市北屯區子里之里長，參與子里有關九二一震災住屋全倒
    、半倒之勘查、並監督里幹事、管區警員查報住戶受災情形所作勘查報表是否真
    實，而為核章認定等業務，為依據法令從事公務之人員，明知同案被告吳塼永之
    父所有之臺中市北屯區子里子巷一○二號該門牌上，僅有一棟非供居住之土
    造房屋倒塌，並非全倒，不符合請領住屋全倒慰助金補助之資格，竟基於圖利被
    告吳塼永詐領賑災款項之犯意，於其職務上所掌管之「臺中市北屯區九二一震災
    住屋勘查報表」為不實之登載，致使被告吳塼永之父親取得住屋全倒之資格，得
    以請領二十萬元之住屋全倒慰助金，足以生損害於政府核發慰助金之正確性及公
    平性及增加政府財政支出之負擔，核其所為，係犯貪污治罪條例第六條第一項第
    四款之圖利罪及刑法第二百十六條、第二百十三條之行使登載不實公文書罪。被
    告丁○○於公文書登載不實之低度行為，應為行使之高度行為所吸收，不另論處
    。又被告丁○○所犯前開圖利罪與行使登載不實公文書罪二者間，有方法、結果
    之牽連關係，為牽連犯之裁判上一罪關係，應依刑法第五十五條之規定，從一重
    之圖利罪論處。按：貪污治罪條例業於九十年十一月七日修正公布，修正前第六
    條第一項第四款之規定：「對於主管或監督之事務，直接或間接圖私人不法之利
    益者」，修正為「對於主管或監督之事務，明知違背法令，直接或間接圖自己或
    其他私人不法利益，因而獲得利益者」，修正後之規定，將「明知違背法令」、
    「圖自己或其他私人之不法利益」及「獲得利益」等列為犯罪構成要件，比較新
    舊法之結果，自以適用裁判時之現行法，即犯罪構成要件較為嚴格之貪污治罪條
    例第六條第一項第四款之規定，對於被告丁○○較為有利，又所謂違背法令之「
    法令」係指包括法律、法律授權之法規命令、職權命令、自治條例、委辦規則等
    在內，舉凡對多數不特定人民就一般事項所作對外發生法律效果之規定均屬之，
    內政部所發佈之八十八年九月三十日台（）內社字第八八八二三○七號、第0
    000000號之法令，係規定九二一震災有關住屋全倒半倒認定之法令，其內
    容在九二一震災住屋勘查表上已有列載，被告參與勘查並在里幹事會同管區警員
    所製作之吳玉爐房屋九二一震災勘查報表上核章而為不實之認定，則其有明知「
    違背法令」之情事，極為顯然，併此敘明。原審判決認被告罪證明確予以論罪科
    刑固非無見，惟按：、卷附「里長證明書」係載稱：「茲證明座落於子里七
    鄰子巷一○二號（空白）造房屋一棟實為本人所有，因係祖先遺留繼承、有土
    地所有權狀，並無房屋稅籍，如有不實願負一切法律責任，所申請核發房屋全倒
    、半倒、租金悉數繳回，切結人吳玉爐」（偵查卷第五十四頁），而上開里長證
    明書並未證明臺中市北屯區子里七鄰子巷一○二號之房屋係全倒或半倒，或
    土造抑或磚造，僅係證明上開房屋確係吳玉爐所有，而依卷附臺中市稅捐稽徵處
    東山分處房屋稅籍證明書所示，上開臺中市北屯區子里七鄰子巷一○二號房
    屋確係吳玉爐所有，自無從認定被告丁○○所出具之上開里長證明書有何不實之
    處，原審判決認上開里長證明書登載不實，即有未洽。、被告丁○○並未受理
    受災戶住屋全倒、半倒之慰助金及受災戶租金補助之審查、發放之業務，此據前
    臺中市北屯區區長蔡武雄於本院調查時證稱：「全倒、半倒的補助與里長無關，
    權責是在區公所而不是由里長認定」（本院上訴卷第十三頁），且本件原審僅認
    定里長就受災戶住屋全倒、半倒有勘查及認定之權限，而就被告丁○○有關處理
    慰助金及受災戶租金補助、申請有關事項部分，僅認定其出具「里長證明書」，
    並未有任何證據認定里長有受理受災戶住屋全倒、半倒之慰助金及受災戶租金補
    助之審查、發放之業務，且依卷內資料亦無里長受理受災戶住屋全倒、半倒之慰
    助金及受災戶租金補助之審查、發放之業務之記載，從而原審判決認定被告丁○○有受理受災戶住屋全倒、半倒之慰助金及受災戶租金補助之審查、發放業務，
    即有未洽。、又原審既認被告丁○○係依據法令從事於公務之人員，且負責辦
    理子里有關九二一震災住屋全倒、半倒之勘查、認定發放等業務，而「臺中市
    北屯區九二一震災住屋勘查報表」係由里幹事會同管區警員查報，故非里長之主
    管事務，惟報表上亦設有里長之核章欄，被告顯係監督上開業務至明，是主文欄
    載稱：「丁○○對於『主管』或『監督』之事務，明知違背法令，直接圖其他私
    人不法利益，因而獲得利益，處有期徒刑伍年陸月，褫奪公權伍年。」等語，顯
    漏載被告丁○○係依據法令從事公務之人員，且就被告丁○○『監督』之業務，
    認定為『主管』或『監督』之事務，復有未洽。被告丁○○上訴否認犯行，指摘
    原審判決不當，雖無理由，惟原審判決既有上開可議之處，自應由本院就被告丁○○部分予以撤銷改判。爰審酌被告丁○○素行紀錄良好，此有臺灣高等法院被
    告全國前案紀錄一份在卷可稽，被告丁○○身為里長，辦理九二一地震住屋全倒
    、半倒之判定、審查等業務，明知同案被告吳塼永不符合發放標準，竟昧於情面
    ，而藐視法令規範，而為不實之核章認定，藉以圖利與其具有私交之被告吳塼永
    ，獲取不法利益，濫用政府照顧民眾之美意，有失政府對於民眾之威信及發放賑
    災款項之公平性，間接足以影響政府財政負擔，且犯後猶否認犯行，未知悔悟，
    惟被告丁○○於地震期間辦理災害認定工作，不僅辛勞付出，且未獲取任何利益
    等一切情狀，量處有期徒刑五年六月示懲，並依法宣告褫奪公權五年。
五、據上論斷，應依刑事訴訟法第三百六十九條第一項前段、第三百六十四條、第二
    百九十九條第一項前段，貪污治罪條例第二條、第六條第一項第四款、第十七條
    、刑法第二條第一項前段、第十一條前段、第二百十六條、第二百十三條、第五
    十五條、第三十七條第二項，判決如主文。
本案經檢察官乙○○到庭執行職務。
中      華      民      國　    九十三     年     五      月    十九　　日
　　　　　　　　　　　　　　　　臺灣高等法院臺中分院刑事第二庭
　　　　　　　　　　　　　　　　　　　審判長法  官　羅　禮　政
　　　　　　　　　　　　　　　　　　　　　　法  官  蔡　聰　明
　　　　　　　　　　　　　　　　　　　　　　法  官　陳　欣　安
右正本證明與原本無異。
如不服本判決應於收受送達後十日內向本院提出上訴書狀，其未敘述上訴之理由者並
得於提起上訴後十日內向本院補提理由書（均須按他造當事人之人數附繕本）。
　　　　　　　　　　　　　　　　　　　　　　書記官  紀  美  鈺
中      華      民      國　九十三     年     五      月    二十　　日
附錄法條：
貪污治罪條例第六條：
有下列行為之一者，處五年以上有期徒刑，得併科新臺幣三千萬元以下罰金：
  一、意圖得利，抑留不發職務上應發之財物者。
  二、募集款項或徵用土地、財物，從中舞弊者。
  三、竊取或侵占職務上持有之非公用私有器材、財物者。
  四、對於主管或監督之事務，明知違背法令，直接或間接圖自己或其他私人不法利
      益，因而獲得利益者。
  五、對於非主管或監督之事務，明知違背法令，利用職權機會或身分圖自己或其他
      私人不法利益，因而獲得利益者。
前項第一款至第三款之未遂犯罰之。
    　　　　　　　　　　　　　　　　　　　　　　　　　　　　　　　　　　Ｒ
